臺灣花蓮地方法院民事判決　九十二年度重訴字第五○號
　　原　　　告　丙○○
　　　　　　　　乙○○
　　共　　　同
　　訴訟代理人　曾泰源律師
　　複　代理人　黃健弘律師
　　被　　　告　甲○○　　　住.
　　　　　　　　　　　　　　（現在臺灣花蓮監獄執行中）
　　　　　　　　丁○○　　　住.
　　　　　　　　　　　　　　（現在台灣花蓮監獄執行中）
右當事人間侵權行為損害賠償事件，本院於民國九十四年二月二十二日言詞辯論終結
，判決如左：
    主    文
被告應連帶給付原告丙○○新台幣貳佰零伍萬貳仟佰拾陸元、原告乙○○新台幣
貳佰壹拾捌萬玖仟佰零柒元，及均自民國九十二年五月三十一日起至清償日止，按
年息百分之五計算之利息。
原告其餘之訴駁回。
訴訟費用由被告連帶負擔五分之二；餘由原告負擔。
    事實及理由
一、原告主張：
    (一)朱志祥（因通緝中，刑案未結，故未經裁定移送民事庭）前於蔣春英在花蓮縣
      新城鄉○○村○○街八七號所經營之「蔣姐店」，因消費問題而對該店心生
      不滿，乃夥同被告甲○○、丁○○等人，於民國九十二年二月十五日凌晨一時
      許，前往該店尋仇，被告甲○○及朱志祥攜帶武士刀一把、丁○○攜帶球棒一
      支，甲○○、朱志祥及丁○○即基於殺人、毀損之共同犯意聯絡，由甲○○、
      朱志祥分持武士刀砍殺店內之原告之子謝文賢、杜世升、蔡加走等人，被告丁
      ○○則以球棒猛力揮擊謝文賢、蔡加走之頭部等要害，造成謝文賢因銳器穿刺
      傷致低容積性休克死亡，及杜世升、蔡加走等人受傷，並由被告丁○○持球棒
      將店內之電視機、桌椅、碗盤物砸毀，旋將球棒棄置，由丁○○駕車離開，嗣
      經警於同日凌晨三時許，在花蓮市○○路中硫公園旁攔截而查獲，被告甲○○
      、丁○○、朱志祥三人業因殺人等罪嫌，經台灣花蓮地方法院檢察署檢察官以
      九十二年度偵字第五○四號提起公訴，原告為謝文賢之父母，依侵權行為之法
      理，被告自應對原告負損害賠償責任。原告請求損害賠償之明細如下：
      (1)丙○○部分：
        殯葬費用：新台幣（下同）二十八萬五千七百八十元。
        扶養費：七十六萬六千五百五十六元。原告丙○○為三十二年一月九日生
          ，於謝文賢九十二年二月十五日被殺身亡時，年六十歲，依八十三年男性
          平均餘命表，尚有十八年可受謝文賢扶養，而原告丙○○除謝文賢外，尚
          有長子陳義厚、三子陳義生應平均負擔扶養義務，依內政部統計處公佈之
          花蓮地區人民平均每戶家庭收支調查報告，八十九年平均消費支出為五十
          九萬八千四百九十四元，平均每戶人數為三點二八人，平均每年消費支出
          為十八萬二千四百六十七元，依霍夫曼式扣除中間利息，計算所得之扶養
          費為七十六萬六千五百五十六元（182467x12.6032÷3人=766556）。
        精神慰撫金：四百萬元。原告丙○○與次男謝文賢同住一戶，彼此感情甚
          篤，今謝文賢無故遭被告毆打砍殺致死，使原告遭白髮人送黑髮人之痛，
          精神之痛苦實難堪言，爰請求四百萬元之精神慰撫金。
      (2)原告乙○○部分：
        扶養費：一百一十八萬九千三百零七元。原告乙○○為四十五年二月二十
          五日生，於謝文賢九十二年二月十五日被殺身亡時，年四十六歲，依八十
          三年女性平均餘命表，尚有三十四年可受謝文賢扶養，而原告除謝文賢外
          ，尚有長子陳義厚、三子陳義生應平均負擔扶養義務，依前述八十九年花
          蓮地區人民平均每戶家庭收支調查報告，平均每戶每年消費支出為十八萬
          二千四百六十七元，依霍夫曼式扣除中間利息，計算所得之扶養費為一百
          一十八萬九千三百零七元（182467x19.5538÷3人=0000000）。
        精神慰撫金：四百萬元，理由與原告丙○○相同。
    (二)並聲明：
      被告應連帶給付原告丙○○五百零五萬二千三百三十六元、原告乙○○五百十
      八萬九千三百零七元，及均自訴狀繕本送達翌日（即九十二年五月三十一日）
      起至清償日止，按年息百分之五計算之利息。
二、被告丁○○對原告主張之殯葬費、扶養費無意見，僅辯稱：被害人之死因、受傷
    情形都非我造成，有證據及鑑定報告證明不是我造成的，必須釐清刑事責任歸屬
    ，原告請求之精神慰撫金金額太高等語。並聲明：原告之訴駁回。
三、被告甲○○對原告主張之殯葬費、扶養費無意見，僅辯稱：我否認有殺人，原告
    請求之精神慰撫金金額太高等語。並聲明：原告之訴駁回。
四、得心證之理由：本件兩造所爭執之處，應在於被告是否因就謝文賢之死亡負侵權
    行為之損害賠償責任？原告請求之精神慰撫金金額是否適當？茲分述如下：
    (一)經查：被告甲○○因與綽號「阿雄」之人為賭債問題發生糾紛，經得知阿雄在
      花蓮縣新城鄉北埔村之卡拉ＯＫ店內出入，乃夥同朱志祥（原審通緝中）、丁
      ○○，於九十二年二月十五日凌晨一時四十分左右，由丁○○駕駛其所有之Ｌ
      Ｋ－八七八七號自小客車，攜帶彼等所有之長刀二把、木棒二支，至蔣春英經
      營位在花蓮縣新城鄉○○村○○街八十七號所經營之「蔣姐店」尋找「阿雄
      」，一進入「蔣姐店」店內，甲○○、朱志祥、丁○○三人即基於殺人、毀
      損共同犯意聯絡，由甲○○、朱志祥各持長刀一把、丁○○持木棒一支，甲○
      ○、朱志祥以長刀砍殺在店內之杜世升、謝文賢、蔡加走，丁○○則以木棒猛
      力揮擊杜世升之頭部，蔡加走、謝文賢倒地，甲○○、朱志祥再持刀刺蔡加走
　　　、謝文賢，甲○○並以刀垂直朝謝文賢心臟部位刺下，朱志祥又用刀往謝文賢
　　　頭上砍，二人接著衝往再砍杜世升，經蔣春英護住杜世升並跪下求饒，甲○○
　　　乃拿櫃臺上之玉石雕刻彌勒佛像等物品砸向蔣春英、杜世升，朱志祥則到外面
　　　拿盆景、滅火器砸向蔣春英、杜世升，並拿刀刺杜世升心臟，幸蔣春英即時將
　　　杜世升拉開才刺到杜世升手臂，三人於砍、打人同時並將身邊所及之桌椅翻倒
　　　，物品砸毀，丁○○於揮擊杜世升之頭部後隨即猛砸屋內物品，且在打櫃臺時
　　　將木棒打斷一截，該斷截掉落於左側櫃台旁長型沙發前，丁○○隨即走出，走
　　　到門口時就順手將手握之一截木棒往店內的左邊丟去而丟入大門入口左側櫃台
　　　內之台灣省菸酒公賣局酒箱內，復至車上取另一支木棒隨而再進入廚房、包廂
　　　等處一邊尋找「阿雄」，一邊以木棒猛砸裡面物品，且在廚房後方設有伴唱機
　　　之大廳內將木棒打裂，於該處掉落木棒碎片一片，三人共毀損電視機、音響、
　　　卡拉ＯＫ、玉石雕刻彌勒佛像、陶甕、盆景、桌椅、碗盤、杯子、櫃檯等物品
　　　，致不堪使用，足以生損害於蔣春英，並造成謝文賢受到左腋下二點五乘一公
　　　分切割傷、頭部十乘二公分砍殺傷及骨折、胸部刺傷、左上臂銳器擦傷六乘○
　　　點三公分、左下肢切刀割傷三點五乘一點五公分；杜世升受到頭部挫傷及開放
　　　性撕裂傷、頭骨骨折及上臂割傷等傷害；蔡加走受到頭部割傷十乘二乘一公分
　　　、七乘二公分、左腕割傷六乘四乘二公分、右拇指割傷六乘一公分、合併開放
　　　性骨折、身體割傷三乘二、三乘二公分之傷害，三人持前開長刀二把及球棒一
　　　支離去。嗣經警於同日凌晨三時許，在花蓮市○○路中硫公園旁攔截而查獲，
　　　並在花蓮縣花蓮市○○路二十二號三樓甲○○所經營之快活林ＫＴＶ扣得前開
　　　木棒一支。謝文賢經送醫後，於同日凌晨三時八分，因銳器穿刺傷及低容積性
　　　休克而不治死亡，被告因此涉犯殺人等罪，經台灣高等法院花蓮分院以九十三
　　　年度上更（一）字第三八號就殺人罪部分各判處有期徒刑十六年、十三年，均
　　　宣告褫奪公權十年等情，業經本院調閱上開卷宗查閱無訛，並有上開判決一份
　　　附卷可參。
    (二)被告雖以渠等並未殺人置辯。惟查：被告二人與朱志祥分持長刀、球棒砍打被
      害人謝文賢等人，並同時毀損店內物品之犯行，業據證人蔣春英、胡玉華、杜
      世升、蔡加走證述綦詳。而被害人謝文賢係於九十二年二月十五日上午三時八
      分死亡，經解剖鑑定結果，其死因為低容積性休克及銳器穿刺傷；死者身上有
      傷害五處，傷害一：位於高一二○公分，左腋下十三公分之切割傷，表面傷口
      二點五乘一公分，刀徑切過第十肋骨邊沿，形成二點五乘一點五公分穿通口，
      進入左肋膜腔。傷害二：位於左外耳道上七公分、後一公分至上十七公分、後
      二公分之砍殺傷，表面傷口十乘二公分，深及頭骨，於頭骨外板形成六乘三公
      分骨折，內板形成三公分之線性骨折。傷害三：位於高一二九公分、右一公分
      之刺傷，表面傷口二點五乘一點二公分，十點鐘向四點鐘方向，刀徑經過第四
      、第五肋間之胸骨邊沿，形成四公分穿通口，進入心包腔形成二乘一公分之穿
      通口，刀徑由左、右心室交接處形成四公分穿透口進入心臟，由右心室後壁形
      成三公分之穿透口離開心臟，經心包膜形成四公分之穿透口，經橫膈膜形成四
      公分之穿透口，再穿過肝臟形成四公分之穿透口，由肝臟後側形成胃部二點五
      公分之穿刺傷，綜觀刀行路徑為由上向下，由右向左，略為向後。傷害四：位
      於左上臂外側之銳器擦傷六乘○點三公分。傷害五：位於左下肢高四十四公分
      之切割傷，表面傷口三點五乘一點五公分，十點鐘向四點鐘方向，深及皮下肌
      肉。經解剖發現死者受到銳器穿刺傷合併內臟刺傷及大出血，此有法務部法醫
      研究所（九二）法醫所醫鑑字第○二四二號鑑定書一份、台灣花蓮地方法院檢
      察署檢察官相驗屍體證明書一紙、驗斷書一份附卷可按，死者謝文賢所受傷害
      之部位為頭部、胸部、左腋下、左上臂、左下肢等處。被害人蔡加走受有頭部
      割傷十乘二乘一公分、七乘二公分、左腕割傷六乘四乘二公分、右拇指割傷六
      乘一公分、合併開放性骨折、身體割傷三乘二、三乘二公分之傷害，被害人杜
      世升受有頭部挫傷及開放性撕裂傷、頭骨骨折及上臂割傷之傷害，此有財團法
      人台灣基督教門諾會醫院診斷證明書、國軍花蓮總醫院附設民眾診療服務處診
      斷證明書各一份可按，故被害人蔡加走所受傷害部位是頭部二處、左腕、右拇
      指、身體二處之割傷，被害人杜世升是受到頭部骨折、上臂割傷之傷害。由杜
      世升頭部挫傷及開放性撕裂傷、頭骨骨折等傷害觀之，應非長刀砍殺所造成，
      應係持球棒之丁○○用力擊打杜世升頭部所造成。再按意思之聯絡並不限於事
      前有所謀議，即僅於行為當時有共同犯意之聯絡者，亦屬之，且其表示之方法
      ，亦不以明示通謀為必要，即相互間有默示之合致，亦無不可 (最高法院七十
      三年台上字第一八八六號、二三六四號判例可參）；共同正犯，在合致之意思
      內各自分擔犯罪行為之一部，相互利用他人之行為，以達其犯罪之目的者，即
      應對全部所發生之結果同負全部之責，自無分別何部分之傷，孰為下手人之必
      要 (最高法院二十八年上字第三一一○號、二十七年上字第七五五號判例）。
      被告甲○○、朱志祥係各帶長刀一把進入店內後，即持刀砍殺杜世升、謝文賢
      、蔡加走，丁○○則以球棒猛力揮擊杜世升之頭部，蔡加走、謝文賢倒地，甲
      ○○、朱志祥再持刀刺蔡加走、謝文賢，甲○○並以刀垂直朝謝文賢心臟部位
　　　刺下，朱志祥又用刀往謝文賢頭上砍，二人接著衝往再砍杜世升，經蔣春英護
      住杜世升並跪下求饒，甲○○乃拿櫃臺上之佛像等物品砸向蔣春英、杜世升，
      朱志祥則到外面拿盆景、滅火器砸向蔣春英、杜世升，並拿刀刺杜世升心臟，
      幸蔣春英即時將杜世升拉開才刺到杜世升手臂，三人於砍、打人同時並將身邊
      所及之桌椅翻倒，物品砸毀，丁○○於揮擊杜世升之頭部後隨即猛砸屋內物品
      ，復進入廚房、包廂等處一邊尋找「阿雄」，一邊以球棒猛砸裡面物品之事實
      ，業據證人蔣春英、胡玉華、杜世升、蔡加走為重要情節相符之證述，並有蔡
      加走、杜世升診斷證明書各一紙、謝文賢解剖鑑定書、驗斷書、照片數十幀等
      資料可證（此部份證人之證詞及證物均附於刑事卷內），足見被害人等所受之
      傷害均在頭部、胸部等要害之處，加以攻擊均足使人致命，為公眾所週知之事
　　　實，再佐以被告甲○○持長刀往謝文賢胸部刺下，朱志祥用刀往謝文賢頭上砍
　　　，而丁○○以球棒揮打杜世升頭部，顯見用力之猛，足認其殺意之堅。另被害
　　　人謝文賢、杜世升、蔡加走等人均在大門進入後之櫃台及長沙發前受到傷害，
　　　而被害人杜世升更是在被告丁○○一進大門即受到頭部重創，亦足證被害人受
　　　到攻擊之處範圍並不大，而被告丁○○、朱志祥是與被告甲○○同時進入店內
　　　，且被告甲○○、朱志祥持刀砍人、刺人之同時，丁○○亦持球棒揮打，顯見
　　　被告丁○○、朱志祥、甲○○於砍人、傷人時，均彼此互見到舉動，並繼續揮
　　　棒砸店、砍人，事後三人復一同驅車離去，足徵被告二人與朱志祥顯係相互利
　　　用他人之行為以達彼等殺人、毀損之犯罪目的；而當時被告等人既未明確區分
　　　下手之對象，見人即砍，見物即毀，事後並一同離去，顯係基於共同之殺人及
　　　毀損之犯意而分擔實施犯行，從而，堪認被告丁○○、甲○○與朱志祥之間，
　　　對於殺害謝文賢之行為有犯意之聯絡、行為分擔甚明，自應共負殺人之侵權行
　　　為責任。是被告辯稱：並未殺人云云，實不足取。
    (三)按因故意或過失，不法侵害他人之權利者，負損害賠償責任；不法侵害他人致
      死者，對於支出醫療及增加生活上需要之費用或殯葬費之人，亦應負損害賠償
      責任。被害人對於第三人負有法定扶養義務者，加害人對於該第三人亦應負損
      害賠償責任；不法侵害他人致死者，被害人之父、母、子、女及配偶，雖非財
      產上之損害，亦得請求賠償相當之金額，民法第一百八十四條第一項前段、第
      一百九十二條第一項、第二項及第一百九十四條分別定有明文。本件被告共同
      殺死謝文賢，已如前述，而原告為謝文賢之父母，有戶籍謄本為證，且為被告
      所不爭執，原告自得依據侵權行為之法律關係，請求被告連帶損害賠償。茲就
      原告請求被告賠償之各項金額，審酌如下：
      (1)殯葬費用：原告丙○○主張因此支出殯葬費用二十八萬五千七百八十元，並
        提出收據、埋火葬禮儀估價明細表、墓地（納骨堂）使用許可證、公墓使用
        規費收款收據、功德祭品表、功德支出收據及免用統一發票收據為證。被告
        對此並不爭執，堪信為真實，是原告丙○○請求被告連帶給付此部分費用，
        為有理由。
      (2)扶養費部分：原告丙○○、乙○○各主張因此受有七十六萬六千五百五十六
        元、一百十八萬九千三百零七元之扶養費損失，被告對此並不爭執，是原告
        此部份之主張，自屬有據。
      (3)精神慰撫金：
        原告為謝文賢之父母，因此喪失愛子，精神上自受有相當之痛苦，並審酌原
        告丙○○沒有讀書、目前從事捕魚業、月薪三萬餘元；原告乙○○沒有讀書
        、目前無業；被告甲○○高中畢業，入獄前經商、月薪約一、二萬元，無其
        他財產；被告丁○○高職畢業、入監前做工、收入不固定、其他其財產等兩
        造之身分、地位、經濟能力等一切情事，認原告各請求被告連帶賠償一百萬
        元之精神慰藉金，尚屬相當，逾此部份，即屬無據，應予駁回。
五、從而，原告依據侵權行為之法律關係，請求被告連帶給付原告丙○○二百零五萬
    二千三百三十六元、原告乙○○二百十八萬九千三百零七元，及均自起訴狀繕本
    送達翌日（即九十二年五月三十一日）起至清償日止，按年息百分之五計算之利
    息部分，為有理由，應予准許，逾此部分之請求，即屬無據，應予駁回。
六、本件論證已臻明確，兩造其餘主張、陳述及所提證據暨攻擊防禦方法，均與本案
    判斷結果無影響，爰無庸再予一一論述，附此敘明。
七、訴訟費用之負擔：民事訴訟法第七十九條、第八十五條第一項前段、第二項。
中　　　華　　　民　　　國　　九十四　　年　　　三　　　月　　　八　　　日
　　　　　　　　　　　　　　　台灣花蓮地方法院民事庭
　　　　　　　　　　　　　　　　　法 　　 官　李世華
右為正本係照原本作成。
如對本判決上訴，須於判決送達後廿日內向本院提出上訴狀（應抄附繕本）。
中　　　華　　　民　　　國　　九十四　　年　　　三　　　月　　　八　　　日
                                  法院書記官　詹益盛
